臺中高等行政法院判決　　　　　　　　　　　　　　　九十年度訴字第一四九四號
　　　　　　　　　　　　　　　.
　　原　　　告　懋華育樂事業股份有限公司
　　代　表　人　甲○○
　　訴訟代理人　丙○○
　　被　　　告　臺中市稅捐稽徵處
　　代　表　人　乙○○
　　訴訟代理人　戊○○
　　　　　　　　丁○○
右當事人間因房屋稅事件，原告不服臺中市政府中華民國九十年八月十七日九○府行
訴字第一一四五二八號訴願決定，提起行政訴訟。本院判決如左︰
　　主  文
原告之訴駁回。
訴訟費用由原告負擔。
　　事  實
壹、事實概要：
    原告所有坐落台中市○區○○里○○路十七號房屋，經被告按營業用、非住家非
    營業及住家用分別計課民國（下同）八十九年度房屋稅，原告主張關於地下一樓
    部分，被告所課與實際使用情形不符，申請復查未獲變更，提起訴願遭駁回，遂
    提起本件行政訴訟，訴請撤銷訴願決定及原處分並請求應返還原告自七十五年度
    至八十九年度多繳之房屋稅款。
貳、兩造之陳述及爭點：
一、原告部分：
  (一)聲明：
    1.訴願決定及原處分均撤銷。
    2.被告應返還原告自七十五年度至八十九年度多繳之房屋稅款。
  (二)陳述：
    1.原告所有系爭房屋，其中地下一層總面積為一、二二一‧七平方公尺，於六十
      六年經核准供作游泳池及防空避難室使用。迨七十五年一月十一日因經營上之
      需要，申請將原游泳池變更為夜總會使用，其夜總會使用面積九四○‧三平方
      公尺、員工餐廳面積二一七‧三平方公尺、儲藏室面積二八平方公尺、化糞池
      面積一○‧五平方公尺、防空避難室二五‧六平方公尺，一直沿用至今，且現
      場均係以混凝土或磚牆固定隔離，從未變動。被告自七十五年起對原告所有之
      地下一層房屋稅課徵面積時有出入。
    2.查納稅義務人對稅法規定不甚瞭解，自無法按照法條逐條加以舉發，又徵收細
      目、使用之面積及稅率亦係經被告核算，原告歷年來因對稅率不甚瞭解，對徵
      收稅目均以政府對人民之徵收稅額必按實際情形開發稅單，人民有納稅義務，
      不疑有他地按期繳納。
    3.迨八十九年五月十一日原告偶而聆聽所聘僱之專業會計師敘述對被告之課徵額
      、課稅項目及稅率有不符實際之處，乃於八十九年六月二十九日申請復查，嗣
      經被告派員實地勘查其使用用途及面積亦均符合。被告既於八十九年七月十二
      日派員就原告所有之地下層房屋丈量描繪建物平面位置核定面積夜總會使用面
      積九四○‧三平方公尺、員工餐廳面積二一七‧三平方公尺、儲藏室面積二八
      平方公尺、化糞池面積一○‧五平方公尺、防空避難室二五‧六平方公尺，課
      徵稅額，即可證明被告對原告歷年之課徵稅額有誤，被告自七十五年起對原告
      每年多徵之稅額應予核實退還。
    4.被告不能以原告歷年均有舉發及房屋現場之區隔可以隨時更動變更用途之情由
      加以搪塞，原告所有之系爭房屋地下一層之區隔是否係採用可以隨時更動區隔
      之隔間材料，請由建築專業機關派員查明。
二、被告部分：
　(一)聲明：原告之訴駁回。
　(二)陳述：
　　1.「納稅義務人應於房屋建造完成之日起三十日內，向當地主管稽徵機關申報房
      屋現值及使用情形，其有增建、改建、變更使用或移轉承典時亦同。」為房屋
      稅條例第七條所明定。又「查戲院、旅社、工廠及一般民房等私有房屋所有人
      在其房屋圍牆內外露天空地地上、地下或半地下建築之防空避難洞，既據該廳
      查明，專供避難使用，以往均未核課房屋稅，自可仍免徵。」、「空置房屋，
      其使用執照所載用途為非住家用（包括營業用與非營業用）者，自七十五年七
      月一日起一律按非住家非營業用稅率課徵房屋稅。」分別為財政部五十九年十
      月五日台財稅第二七六八四號令及七十五年十一月二十六日台財稅第七五七五
      ○八八號函所明釋。另「一、營業用房屋按其現值課徵百分之三。二、‧‧‧
      住家用房屋按其現值課徵百分之一點三八。四、私立醫院、診所、自由職業事
      務所及人民團體等非營業用房屋按其現值課徵百分之二。」、「房屋變更使用
      ，其變更日期在變更月份十六日以後者，當月份適用原稅率，變更月份十五日
      以前者，當月份適用變更後稅率。」則分別為台中市政府八十九年一月十七日
      八十九府財字第○○二五八六號函及八十八年十月二十二日八八府秘法字一四
      六二一八號函訂頒並自八十八年七月一日起施行之台中市房屋稅徵收率第一、
      三、四點及台中市房屋稅徵收細則第十一條所規定。
　　2.系爭房屋前經被告核課八十八年度房屋稅，嗣原告申請復查，被告據其主張經
      派員勘查結果，各建物之使用情形及面積分別為夜總會面積九九九‧六平方公
      尺，員工餐廳面積一八七‧六平方公尺，空置未使用部分三四‧五平方公尺（
      屬非住家非營業面積）合計營業用面積九九九‧六平方公尺，住家用面積一八
      七‧六平方公尺，非住家非營業用面積三四‧五平方公尺，有丈量描繪之建物
      平面位置圖可稽，乃經八十八年十月十三日中市稅法字第九八六二八號復查決
      定，准就八十八年房屋稅按前開面積及適用之稅率重行核課並告確定在案。復
      據該經重行核定之課稅資料核課本案，即八十九年房屋稅自無不合。且八十九
      年度房屋稅課徵所屬期間即八十八年七月至八十九年六月止，未據原告依房屋
      稅條例第七條規定向被告申報使用情形變更，自難認前開期間內有課稅內容應
      變更之情事。是原告雖於八十九年六月二十九日復查本案主張地下一層供夜總
      會使用之營業面積為九四九‧四六平方公尺，員工餐廳面積二○八‧二平方公
      尺，儲藏室面積二七‧九九平方公尺加上化糞池面積一○‧四八平方公尺計三
      八‧四七平方公尺（屬非住家非營業面積），另避難室部分二五‧五六平方公
      尺未予使用云云‧‧‧，申經被告復查結果以案經被告於八十九年七月間派員
      現場勘查結果，防空避難室所在處一六七‧一平方公尺供作夜總會之座席使用
      ，另二五‧六平方公尺避難室目前空置並與營業場所區隔，員工餐廳部分經查
      面積為二一七‧二六平方公尺，化糞池上方建物面積一○‧四八平方公尺未作
      任何使用，暨儲藏室面積二七‧九九平方公尺亦空置中，與營業場所之夜總會
      均有明顯之區隔，惟基於前述理由及系爭房屋所作之區隔可隨時更動並變更其
      用途，則縱有依勘查結果得按首揭規定變更核定情事，然究屬九十年度房屋稅
      （八十九年七月至九十年六月止）核課情事，即非本案審究範圍，乃經復查決
      定予以維持。原告猶表不服，申經台中市政府訴願決定以查系爭房屋之房屋稅
      ，原告前曾於八十四年、八十七年、八十八年分別以實際使用與用途不符等由
      申請復查，故應無核課面積歷年因未詳加核對，致未舉發情事。故本件如房屋
      使用用途有變更，依前揭房屋稅條例規定，於變更後三十日內申報，納稅義務
      人未申報，稽徵機關無法追溯查明使用情形。本件原告係八十九年六月二十九
      日申請復查，如經稽徵機關勘查符合，依台中市房屋稅徵收細則第十一條規定
      ，超過十六日，應自次月起適用。而八十九年度房屋稅課徵所屬期間為八十八
      年七月至八十九年六月止，原告所有房屋用途倘有變更，亦屬九十年度房屋稅
      課稅之依據。被告所為課稅及復查決定依法並無違誤為由，而駁回其訴願。
    3.按房屋有變更使用時，納稅義務人應於三十日內向稽徵機關申報使用情形變更
      ，首揭法條規定甚明。又觀之該法條之立法理由為：「詳訂納稅義務人應行申
      報事項，以為執行之準則。」等可知，申報房屋使用情形，乃為納稅人之義務
      ，否則稽徵機關無從查知其使用狀況及是否確已變更，申言之，未履行該申報
      義務者，即不得主張追溯辦理，先予陳明。本案原告所有之系爭房屋地下一樓
      於八十九年房屋稅課徵所屬期間內，即八十八年七月一日至八十九年六月三十
      日間，並未據其申報變更使用情形，雖其於八十九年六月廿九日復查主張本案
      建物使用面積應重行核定，嗣經被告派員現場勘查結果確實部分面積用途與原
      核定有別，業如前述，然縱有可變更核定情事，基於上開怠於申報及員工餐廳
      部分，原告係以布幕做區隔，儲藏室面積二七．九九平方公尺勘查時空置中，
      並以一扇門做出入，惟該空間係隨時得堆置物品或使用，又由原告歷年申請行
      政救濟之主張，如對八十四年度房屋稅之核定以出租之樓層面積僅佔總面積之
      千分之二，而該樓層千分之三‧六面積係空置為理由；八十七年度則主張未增
      加營業面積，至八十八年度部分，以依使用執照記載，地下一層防空避難設備
      計有一九二‧七平方公尺，係專供防空避難使用，應屬免稅為由，各該年度之
      聲明各異，惟經被告復查結果均重行核定稅額，並已告確定等可知，其使用情
      形迭有更動，基上緣故，該變動情形究屬核課九十年度房屋稅之依據，尚非本
      案審究範疇，從而被告援據已告確定之八十八年度核課資料，課徵本案房屋稅
      ，即無不合。至原告主張自七十五年起均核課不實得追溯核實退還部分，鑒於
      各該年度之房屋稅，原告均分別申請復查，且所主張者亦多有不同等情可知，
      該房屋各相關部分之使用情形歷年皆不相同，況已屬稅捐稽徵法第三十四條第
      三項各款所稱之確定案件，則原告復就該部分併本訴訟為爭執，除程序已有不
      合外，亦顯無權利保護之必要。
    理  由
一、按縣市政府得視地方實際情形，在房屋稅條例第五條規定稅率範圍內，分別規定
    房屋稅徵收率，房屋稅條例第六條定有明文。而台中市房屋稅徵收率規定：「
    一、營業用房屋按其現值課徵百分之三。‧‧‧三、住家用房屋按其現值課徵百
    分之一點三八。四、私立醫院、診所、自由職業事務所及人民團體等非營業用房
    屋按其現值課徵百分之二。五、本徵收率自八十八年七月一日施行。」亦經台中
    市政府八十九年一月十七日八十九府財字第○○二五八六號函公布在案。又「納
    稅義務人應於建造完成之日起三十日內向當地主管稽徵機關申報房屋現值及使用
    情形，其有增建、改建、變更使用或移轉承典時亦同。」、「房屋變更使用者，
    其變更日期在變更月份十六日以後，當月份適用原稅率，變更月份在十五日以前
    者，當月份適用變更後稅率。」為房屋稅條例第七條及台中市房屋稅徵收細則第
    十一條所明定。故房屋有變更使用時，納稅義務人應於三十日內向稽徵機關申報
    使用情形變更，此乃為納稅人之協力義務，否則稽徵機關無從查知其房屋之使用
    狀況及是否確已變更使用，申言之，未履行該申報義務者，即不得主張追溯依變
    更後之稅率課徵房屋稅。
二、原告所有坐落台中市○區○○里○○路十七號房屋，經被告按營業用、非住家非
    營業及住家用等不同之稅率，分別計課八十九年度房屋稅，原告不服，主張地下
    一樓部分房屋稅之課徵與實際使用情形不符，循序提起本件行政訴訟，主張如事
    實欄所載。
三、惟查：(一)八十九年度房屋稅課徵所屬期間內，即八十八年七月一日至八十九年六
    月三十日間，原告並未向被告「申報」變更使用情形，為兩造所不爭執，雖原告
    於八十九年六月廿九日復查主張其地下一層供夜總會使用之營業面積為九四九‧
    四六平方公尺，員工餐廳面積二○八‧二平方公尺，儲藏室面積二七‧九九平方
    公尺加上化糞池面積一○‧四八平方公尺計三八‧四七平方公尺（屬非住家非營
    業面積），另避難室部分二五‧五六平方公尺未予使用云云。惟因原告未於期間
    內申報變更使用，其於八十九年六月三十日申請復查，縱所述屬實且將復查申請
    視同申報，依首揭亦台中市房屋稅徵收細則第十一條規定，當時已超過十六日，
    應自次月起適用，已屬九十年度房屋稅（八十九年七月至九十年六月止）核課情
    事，並非本案審究範圍。(二)本件原告八十八年之房屋稅之核課，經原告對地下一
    樓部分申請復查，被告派員至現場勘查結果為夜總會（依營業用稅率）九九九．
    六平方公尺，員工餐廳（依住家用稅率）一八七．七平方公尺，空置部分（依非
    住家用非營業用稅率），乃重行核定八十八年度房屋稅為一、八○○、一○六元
    ，嗣並經駁回訴願而確定等情，業經本院向被告調取系爭房屋八十八年度房屋稅
    行政救濟關係卷核閱屬實。如前所述原告於八十九年度房屋稅課徵所屬期間內，
    並未向被告「申報」系爭地下一樓房屋變更使用，被告乃依據上開所核定八十八
    年度房屋之使用情形，核定八十九年度之房屋稅，核無不合。而原告於八十九年
    六月二十九日具狀申請復查主張實際使用面積不同，被告於八十九年七月間派員
    現場勘查結果，防空避難室所在處一六七‧一平方公尺仍供作夜總會之座席使用
    ，另二五‧六平方公尺避難室目前空置並與營業場所區隔，員工餐廳部分經查面
    積為二一七‧二六平方公尺，化糞池上方建物面積一○‧四八平方公尺未作任何
    使用，而儲藏室面積二七‧九九平方公尺亦空置中，與營業場所之夜總會均有明
    顯之區隔，有復查報告書附原處分卷可按，其勘驗當時之使用情形確與八十八年
    度勘查結果不同。惟如前所述，尚不能溯及變更系爭八十九年度之房屋稅。從而
    ，被告原處分（復查決定）核定系爭房屋八十九年度房屋稅計一、七七七、四三
    七元，洵無違誤，訴願決定予以維持亦無不合，原告訴請撤銷，均無理由，應予
    駁回。
四、另按「納稅義務人對於因適用法令錯誤或計算錯誤溢繳之稅款，得自繳納之日起
    五年內提出具體證明，申請退還；逾期未申請者，不得再行申請。」稅捐稽徵法
    第二十八條固定有明文。原告訴之聲明第二項，請求被告返還自七十五年度至八
    十九年度多繳之稅款。惟查原告係主張系爭房屋實際做不同功能使用之面積與被
    告認定者有別，被告認定錯誤，致核算上開年度之房屋稅違法，核係爭執被告各
    該年度之房屋稅課稅處分違法之問題。準此，原告向被告請求退稅，須先向被告
    申請，如被拒絕，應經訴願程序後提起課以義務訴訟，請求被告為退還稅款之行
    政處分，不得逕行提起給付訴訟，此即給付訴訟之補充性。本件原告逕行提起給
    付訴訟，其訴欠缺實體判決要件，又無從命補正，依行政訴訟法第一百零七條第
    一項第十款之規定，即屬不合法，爰不另為裁定，併以判決駁回之。又八十九年
    度房屋稅部分原處分並無違誤已如前述，原告並未溢繳；七十五年度至八十五年
    度房屋稅部分已逾越前揭稅捐稽徵法第二十八條規定五年期間，亦不得請求退還
    ，併此敘明。
據上論結，本件原告之訴為無理由，依行政訴訟法第一百九十五條第一項後段、第九
十八條第三項前段，判決如主文。
中　　華　　民　　國　　  九十一　　　年　　　六　　　月　　  二十  　　日
                 臺 中 高 等 行 政 法 院   第 三 庭
                                審 判 長 法  官　王　茂　修
                                         法  官　莊　金　昌
                                         法  官　許　金　釵
右正本證明與原本無異。
如不服本判決，應於判決送達後二十日內向本院提出上訴書狀，其未表明上訴理由者
，應於提起上訴後二十日內向本院提出上訴理由書（須依對造人數附具繕本）；如於
本判決宣示或公告後送達前提起上訴者，應於判決送達後二十日內補提上訴理由書（
須附繕本）。未表明上訴理由者，逕以裁定駁回。
提起上訴應預繳送達用雙掛號郵票拾份（每份三十四元)。
中　　華　　民　　國　　  九十一　　　年　　　六　　　月　　 二十五 　　日
　　　　　　　　　　　　　　　　　　　　 法院書記官　李孟純
